【裁判字號】    92,台上,1494
【裁判日期】    920327
【裁判案由】    強盜等罪
【裁判全文】
最高法院刑事判決                              九十二年度台上字第一四九四號
    上   訴   人  台灣高等法院檢察署檢察官
    上訴人即被告  丙○○
                  乙○○
    被        告  甲○○
右上訴人等因被告等強盜等罪案件，不服台灣高等法院中華民國九十一年五月二日第
二審更審判決（九十年度重上更(四)字第一四四號，起訴案號：台灣台北地方法院檢察
署八十五年度偵字第二八五七號、第四０七九號、第四四四五號、第四九四五號、第
四九六九號），提起上訴，丙○○、乙○○部分並依職權逕送審判，視為已提起上訴
，本院判決如左：
    主  文
原判決撤銷，發回台灣高等法院。
    理  由
本件原判決認定上訴人即被告丙○○、乙○○均有盜匪前科，皆於民國八十三年間假
釋出獄，於假釋期間，仍不知悔改，均基於意圖為自己不法所有之概括犯意，或丙○
○單獨一人，或丙○○夥同有犯意聯絡之「阿明」（真實姓名年籍不詳），或丙○○
夥同有犯意聯絡之「阿明」、「阿峰」（真實姓名年籍不詳），或丙○○夥同乙○○
，或丙○○夥同乙○○及有犯意聯絡之楊錦昌（已經判處罪刑確定），連續於原判決
附表編號一、二、三、四、五、六、七、九、十、十一所示時地，以該附表各該編號
所示之方法︵該附表編號九、十、十一部分並攜帶槍砲彈藥刀械管制條例列管之刀械
，蛇刀︶，致使如原判決附表各該編號所示之被害人不能抗拒，而強取如該附表所示
之財物，其間並於如該附表編號二、四、六、十一之犯行，持強取之提款卡，至如各
該編號所示之銀行提款機，輸入逼問得來之密碼，以不正方法由自動付款設備取得被
害人之存款。丙○○又夥同有犯意聯絡之「阿明」、「小伍」及「小伍」之弟（小伍
及小伍之弟真實姓名年籍均不詳）共四人，於該附表編號八所示之時地及方法預備強
盜，因被害人陳財寶發覺有異，拒絕開門而未著手實施。其中丙○○、乙○○二人復
於該編號第十一號之時地，因乙○○與周德勝係舊識，而於強盜中，乙○○為周德勝
認出，為求滅口，二人乃基於殺人之共同犯意聯絡，以如該編號第十一號所示之方法
殺害周德勝後，與僅有強盜犯意聯絡之楊錦昌相偕返回台北市○○路○段一七０號二
樓乙○○開設之公司，而丙○○與乙○○則共騎機車前往羅斯福路三段二七一號台北
市第九信用合作社古亭分社以周德勝提款卡詐領新台幣︵下同︶六萬一千元後，亦返
回前開公司，三人朋分得款花用罄盡。嗣警方經取得前開合作社古亭分社提款錄影，
及丙○○友人管卯龍、翁至佑等人指認該錄影照片確為丙○○，及分別供證丙○○曾
告以周德勝命案係其所為，乃循線查獲，並查扣得彼等所有供犯罪所用之物等情。因
將第一審關於丙○○、乙○○強劫而故意殺人部分之判決撤銷，改判均依想像競合犯
及牽連犯從一重論處丙○○、乙○○共同連續犯強盜罪而故意殺人罪刑（丙○○處死
刑，乙○○處無期徒刑，均褫奪公權終身）。復以公訴意旨略謂：被告甲○○與丙○
○等人，共同意圖為自己不法之所有，基於概括之犯意，由甲○○唆使丙○○等人，
於原判決附表編號七、八所示時地，為各該編號七、八所示之行為，認甲○○係共同
連續犯懲治盜匪條例第五條第一項第一款之強劫罪嫌云云。經審理結果，認甲○○被
訴犯罪不能證明，因將第一審關於甲○○部分判決撤銷，改判諭知甲○○無罪，固非
無見。
惟查：(一)、刑事訴訟法第九十五條第一款規定「訊問被告應先告知犯罪嫌疑及所犯所
有罪名。罪名經告知後，認為應變更者，應再告知。」，乃被告在刑事訴訟程序上受
告知之權利之一，為行使防禦權之基本前提，屬於人民依憲法第十六條所享訴訟權保
障之內容之一。故法院就起訴之罪名，固應告知被告，就起訴效力所及之犯罪事實所
涉罪名，亦應告知，使被告知所防禦，始能避免突襲性裁判，以維程序之公正，並保
障被告之權益。檢察官起訴丙○○、乙○○觸犯懲治盜匪條例第二條第一項第六款強
劫而故意殺人罪嫌，但原審認原判決附表九至十一部分起訴效力所及之犯罪事實尚涉
犯槍砲彈藥刀械管制條例第十三條之罪，乃原審於審判期日僅告知被告所犯罪名詳如
起訴書、第一審判決書︵按第一審判決亦未論及槍砲彈藥刀械管制條例第十三條之罪
︶所載及刑法第三百三十二條、第三百二十八條、第三百三十九條之二等罪︵見原審
更(四)卷第一九七頁︶，對該槍砲彈藥刀械管制條例第十三條之罪名未對丙○○、乙○
○踐行告知程序，竟逕論以該罪名，依上揭說明，原判決該部分自屬違背法令。(二)、
有罪判決書之事實一欄，為判斷其適用法律當否之準據，法院應將依職權認定與論罪
科刑有關之事實，翔實記載，然後於理由內逐一說明其憑以認定之證據，並使事實認
定與理由說明，互相適合，方為合法。倘事實認定與理由說明，不相一致，或事實與
理由之記載，前後齟齬，按諸刑事訴訟法第三百七十九條第十四款後段規定，均屬判
決理由矛盾之當然違背法令。原判決事實欄所附附表編號十一部分，係記載「蕭、廖
二人遂共謀殺害滅口，旋先由蕭某以窗簾繩勒周德勝頸部，廖某再過來與蕭某各持一
端絞勒，惟因周某仍有呼吸，發現是領帶卡著，乃解開周某領帶，二人再一起絞勒周
德勝，因周德勝僅陷入昏迷未能勒斃，乃由蕭某再以蛇刀刺周德勝胸部二刀，深及氣
管，左胸三刀，及右胸四刀︵按未記載頸部︶，均深及內臟，致周德勝因胸腔大量內
出血致死」等情︵見原判決第五十、五十一頁︶，似認定丙○○、乙○○二人於強盜
之際，共同謀議殺害被害人周德勝，由蕭、廖二人出手以窗簾繩勒被害人周德勝頸部
後，因被害人周德勝僅陷入昏迷並未死亡，乃由蕭某一人以蛇刀刺被害人周德勝胸部
，致被害人周德勝因胸腔大量內出血致死。然於理由內謂「被害人周德勝係因頸部及
左、右胸部遭利器刺傷深及內臟內出血致死」；「被告乙○○於警訊中及本院調查時
亦坦承與被告丙○○一起勒絞周德勝頸部。按頸部為人脆弱之致命部位，以繩絞勒他
人頸部，於極短之時間內，即足以使他人窒息死亡，此乃眾所週知之事，被告丙○○
、乙○○合二人之力以絞勒周德勝頸部，具有共同殺人之故意甚明」︵見同判決第八
、九頁︶。又認定被害人周德勝之頸部亦被利器刺傷，而與事實記載不一致，事實與
理由相互矛盾。次依驗斷書所載，周德勝頸（下及右側）部，亦被刺創傷各一處，原
判決事實疏未認定，且依原判決理由所載，乙○○僅與丙○○就以窗簾繩勒被害人周
德勝頸部部分有共同殺人犯行，至於蕭某一人以蛇刀刺被害人周德勝胸、頸部部分，
是否亦在共同犯意聯絡範圍內？乙○○是否應就此部分犯行負責？則未加以說明，亦
有理由矛盾之違法。(三)、原判決認附表編號四、七之強盜犯行，係一行為同時侵害數
被害人之法益，應從一重處斷。然該附表編號四部分，於犯罪事實欄敘及被害人林蓉
芬之夫亦被害，於被害人欄則漏未記載，已有疏失。至於編號七部分，被害人欄雖記
載鄧華揚亦為被害人，但犯罪事實欄並未敘其如何被害，究竟是否為被害人，事實不
明，殊有違誤。(四)、該附表編號十一部分，依犯罪事實欄所載，丙○○自自動提款機
詐領六萬一千元，再加上現場搶自被害人陳巧慧所得之現金二千餘元，共計六萬三千
餘元，然該附表所得贓物部分，則記載為六萬六千元︵見同判決第四十八、四十九頁
︶，亦有矛盾。(五)、原判決認定該附表編號十一部分，丙○○與乙○○所以有殺人之
動機，係因乙○○與被害人周德勝乃舊識，而於強盜中，乙○○為被害人周德勝認出
，為求滅口，二人遂起殺人之犯意。然卷查丙○○於警局供稱「是八十四年十一月初
小龍︵即乙○○︶向我提議，他認識周律師，知道他很有錢，要去搶他的錢，所以找
我商量計劃如何作案，我們就找阿樂︵即楊錦昌︶一起參加，原先我們是計劃到周德
勝的住處︵台北市○○○路○段七七二號九樓︶去搶他，……因周律師不在家，剛好
對面的住戶︵經查為王耀松︶公司職員折回開門，所以就對他行搶……八十五年一月
九日下午六點多……我走到周律師辦公室亮出插在腰際的蛇刀，叫他不要動，乖乖合
作……接著我與小龍到檔案室研商，阿樂在律師室看陳巧慧，小龍問我現在要怎麼處
理，我向他比手勢作掉他︵因為我想說周律師與小龍認識而他看到了小龍，故要殺他
滅口︶，他同意並且說﹃那個女的要怎樣﹄，我說﹃不要傷害他﹄，然後我就到會議
室割斷窗簾繩……」；於偵查中陳稱「︵問誰提議要去搶周律師？︶小龍︵即乙○○
︶，因小龍認識他」「︵問為何殺他？︶因為我們計劃時有想到被認出來，要這樣處
理，有先勒他再刺他」︵見偵字第二八五七號偵查卷第一宗第十九至二十二、七十六
、七十七頁︶。而乙○○於八十四年二月十五日︵投案翌日︶偵查中亦稱「︵問丙○
○、楊錦昌在現場表演時說你們進去不到二分鐘就將周律師綁起來到浴室？︶是我們
原先就設計好，因我想與他說話，我不怕他認出來」「︵問當初你們為何想到要殺他
？︶要問很多人，但絕對我有涉及這件事……」︵見偵字第四０七九號偵查卷第一三
六頁背面︶。本件強盜殺人犯行是否乙○○八十四年十一月初先提議？其等原來謀議
時是否即有殺人之不確定故意？攸關事實真相，及犯罪情節輕重，原審未予究明，遽
行判決，亦有違法。(六)、原判決事實記載案發後丙○○之友人翁至佑曾指認錄影照片
為丙○○等情，惟於理由內對證人翁至佑之證詞如何，未據載明，亦嫌理由不備。(七)
、原判決雖以經警於八十五年二月九日在甲○○住宅查扣之陳財寶住宅現場圖，業已
查明並非陳財寶被害當時地址之現場圖，而係事後陳財寶搬離遷居之新址現場圖，尚
難認係丙○○所為不利於甲○○供述之補強證據，乃予以撤銷改判，諭知甲○○無罪
。然丙○○於原審更審時，何以猶一再供述如原判決附表編號七、八所示之犯行，事
前均係甲○○唆使所為，且其中編號七部分，係案發前一個月左右，甲○○帶丙○○
去那裡看被害人住處及花房，他告訴我裡面十幾盆，有人出價五十萬元要買這些蘭花
，要我想辦法把他弄出來，甲○○是做碳烤爐的，他有門路可以賣蘭花，中間我隔了
比較長的時間沒有行動，他還打電話催我，之後我將蘭花載到北埔給甲○○，在一家
餐廳碰面，過了一段時間甲○○去找買主，他表示買主要的貨色，我偷來沒有，他才
給我三十萬元，我認為他故意坑我，事後我發現他買新車及黃金，我發現他是黑吃黑
；附表八部分出價一百萬元，叫我去搶（見原審重上更(三)卷第五十六至五十七頁，更
(四)卷第六十六、一二一頁）。而乙○○投案翌日於偵查中亦稱「︵嘉義蘭花是否你們
作的？︶是丙○○與甲○○，與我無關」︵見偵字第四０七九號偵查卷第一三七頁背
面︶。又何以甲○○於警局亦承認八十四年二月間，由友人陳中義駕車載伊與丙○○
、「阿明」等人一同前往阿里山︵見偵字第四四四五號偵查卷第五頁︶，如此巧合？
究竟甲○○有無自其帳戶提領三十萬元？有無於案發後相當期間內購買新車？何以乙
○○如此陳述？原審仍未究明，尤非適法。以上，或為上訴意旨所指摘，或為本院得
依職權調查之事項，應認原判決仍有發回更審之原因。原判決其餘不另為無罪諭知部
分，基於審判不可分之原則，應併予發回。又審判期日，應傳喚被害人或其家屬並予
陳述意見之機會，法有明文。案經發回，應併注意及之。
據上論結，應依刑事訴訟法第三百九十七條、第四百零一條，判決如主文。
中      華      民      國    九十二    年      三      月    二十七    日
                              最高法院刑事第二庭
                                  審判長法官  陳  錫  奎
                                        法官  洪  清  江
                                        法官  李  伯  道
                                        法官  邵  燕  玲
                                        法官  吳  昆  仁
      右正本證明與原本無異
                                              書  記  官
中      華      民      國    九十二    年      四      月      二      日


司法院資訊處製作；財團法人民間司法改革基金會備份。
